【裁判字號】    89,台上,1409
【裁判日期】    890622
【裁判案由】    股權轉讓登記
【裁判全文】
最高法院民事判決                              八十九年度台上字第一四○九號
    上訴人  丙 ○ ○
            乙○○○
            戊 ○ ○
            己 ○ ○
    上訴人  甲○○○
            丁 ○ ○
            庚○○○即陳建忠.
右當事人間請求股權轉讓登記事件，兩造對於中華民國八十七年七月十四日台灣高等
法院第二審判決（八十六年度重上字第二○四號），各自提起上訴，本院判決如左：
    主  文
原判決廢棄，發回台灣高等法院。
    理  由
本件上訴人甲○○○、丁○○、庚○○○（下稱甲○○○等三人）起訴主張：伊三人
及訴外人陳廷忠、陳清忠為已故陳查某之繼承人，對造上訴人乙○○○為陳廷忠之配
偶，對造上訴人戊○○、己○○、丙○○為陳廷忠之子。陳查某生前獨資經營萬裕建
設股份有限公司（下稱萬裕公司），將該公司股份信託登記乙○○○名義七百一十股
，戊○○、己○○、丙○○名義各二百股。因陳查某已於民國八十二年八月九日死亡
，其與對造上訴人間之信託關係當然消滅，對造上訴人自應將上開股份（下稱系爭股
份）返還陳查某之全體繼承人。縱認前述信託關係不成立，對造上訴人亦應負不當得
利之返還義務等情，求為命對造上訴人各就登記其名義之系爭股份，向萬裕公司辦理
轉讓登記予伊三人及陳廷忠、陳清忠公同共有之判決。
上訴人乙○○○、戊○○、己○○、丙○○(下稱乙○○○等四人)則以：萬裕公司並
非陳查某一人獨自出資設立，對造上訴人就信託契約成立之時地、內容及目的，又均
不能舉證證明，其主張自屬無據。況對造上訴人庚○○○於陳查某死亡後，即將其名
下之萬裕公司股份部分出售他人，顯亦認為萬裕公司之股份全部非為陳查某一人所有
等語，資為抗辯。
原審將第一審所為甲○○○等三人敗訴之判決，一部廢棄，改判乙○○○應就系爭股
份二百一十股、戊○○、己○○、丙○○應就系爭股份各二百股，向萬裕公司辦理轉
讓登記予甲○○○等三人及陳廷忠、陳清忠公同共有，並駁回甲○○○等三人其餘上
訴，無非以：甲○○○、丁○○、庚○○○及陳廷忠、陳清忠五人為陳查某之繼承人
，乙○○○為陳廷忠之配偶，戊○○、己○○、丙○○為陳廷忠之子。陳查某已於八
十二年八月九日死亡之事實，為兩造所不爭，並有繼承系統表、戶籍謄本、死亡診斷
書可稽。甲○○○等三人提起本件訴訟，事實上無法取得陳廷忠、陳清忠之同意，而
逕行起訴，尚難謂當事人之適格有欠缺。又萬裕公司之股份共六千股，每股金額一萬
元，合計資本額為六千萬元，未依公司法規定發行股票。依股東名簿及股份變更登記
表記載，截至七十七年五月十九日止，各股東之股數如下：陳查某一○五○股、陳清
忠一三五○股、甲○○○六九○股、丁○○三五○股、庚○○○一二五○股、乙○○
○七一○股，戊○○、己○○、丙○○各二○○股。陳查某雖以乙○○○等四人等之
名義為萬裕公司之股東，分別登記渠等持有之股份，但經查該公司未曾召集股東會，
無從行使股東權，且所有股東印章由陳查某集中保管，該公司每年之盈餘分配亦均入
陳查某之帳戶，並無任何盈餘實際由乙○○○等四人取得，該四人等股東自始不負公
司法所規定股東之權利義務。足見陳查某以其子孫或媳婦等人名義登記萬裕公司之股
份，應屬消極信託，乃出於通謀虛偽意思表示，難認為有效。甲○○○等三人基於信
託物返還請求權，訴請乙○○○等四人轉讓登記系爭股份部分，固非正當。惟陳查某
登記予乙○○○等四人之系爭股份，既屬通謀虛偽意思表示，依法為無效，甲○○○
等三人另基於不當得利之法律關係，請求乙○○○等四人各就登記其名義之系爭股份
，向萬裕公司辦理轉讓登記予陳查某之全體繼承人公同共有，則屬有據。第因乙○○
○名義之系爭股份，其中五百股係於六十六年八月一日以前登記，迄甲○○○等三人
於八十五年十一月二十三日提起本件訴訟，已逾十五年，乙○○○以該部分之請求權
已罹於時效消滅抗辯，為有理由。從而，甲○○○等三人請求乙○○○就登記其名義
之萬裕公司股份七百一十股，戊○○、己○○、丙○○就登記其名義之萬裕公司股份
各二百股，向該公司辦理轉讓登記予伊三人及陳廷忠、陳清忠公同共有，除對於乙○
○○超過五百股部分之請求，不應准許外，其餘部分均有理由等詞，為其判斷之基礎
。
查原審係於八十七年七月七日言詞辯論（見原審卷二四四頁至二四六頁），而陳廷忠
於該言詞辯論期日前之同年六月二十九日已死亡，有死亡證明書、戶籍謄本附本院卷
宗可稽。按人之權利能力，終於死亡，民法第六條定有明文。則原審言詞辯論時，陳
廷忠之權利能力既已消滅，甲○○○等三人訴之聲明，猶請求乙○○○等四人分別就
登記其名義之系爭股份辦理轉讓登記予陳廷忠公同共有部分，即欠妥當，原審未命甲
○○○等三人補正，遽為判決，於法自有未合。次查乙○○○等四人於事實審一再辯
稱：伊與甲○○○等三人取得萬裕公司股份之數量不一，時間長短互異，且庚○○○
於陳查某死亡後，即將其名下之萬裕公司股份部分出賣與訴外人周永祥、林正弘、穎
川萬和、穎川欽和、穎川浩和，顯見庚○○○亦不認為該股份為陳查某之遺產，足證
甲○○○等三人主張之信託關係不足採信云云，並提出證券交易稅一般代徵稅額繳款
書為證（見第一審卷六九頁、七四頁至七八頁、一四五頁、原審卷六一頁背面、六二
頁正面、一五五頁正面，並參見原審卷四一頁、二四七頁）。此與判斷乙○○○等四
人就系爭股份與陳查某是否有信託關係攸關，自屬重要之防禦方法，原審恝置不論，
且未調查審認乙○○○等四人與陳查某如何訂立信託契約或為通謀虛偽意思表示，泛
謂陳查某以其子孫或媳婦等名義登記萬裕公司之股份，應屬消極信託，乃出於通謀虛
偽意思表示，難認為有效云云，即有判決不備理由之違法。末查原判決先則認定甲○
○○等三人對乙○○○系爭股票七百一十股中之五百股之請求權已罹於時效消滅；繼
則謂：甲○○○等三人對於乙○○○超過五百股部分之請求，不應准許，其餘部分有
理由，其論斷顯屬前後牴觸，而有判決理由矛盾之違法。兩造上訴論旨，各自指摘原
判決對其不利部分為不當，求予廢棄，非無理由。
據上論結，本件兩造上訴均為有理由。依民事訴訟法第四百七十七條第一項、第四百
七十八條第一項，判決如主文。
中      華      民      國    八十九    年      六      月    二十二    日
                              最高法院民事第八庭
                                  審判長法官  蘇  茂  秋
                                        法官  徐  璧  湖
                                        法官  曾  煌  圳
                                        法官  李  慧  兒
                                        法官  吳  麗  女
      右正本證明與原本無異
                                              書  記  官
中      華      民      國    八十九    年      七      月      六      日


司法院資訊處製作；財團法人民間司法改革基金會備份。
